臺灣臺北地方法院民事判決　九十年再易字第四二號
　　再審原告　　甲○○
　　再審被告　　乙○○
右當事人間請求給付會款事件，再審原告對於本院民國九十年五月十八日所為八十八
年度簡上字第三九一號確定判決提起再審之訴，本院判決如左：
    主      文
再審原告之訴駁回。
再審訴訟費用由再審原告負擔。
    事      實
甲、再審原告方面：
  一、聲明：
    (一)請將本院八十八年度簡上字第三九一號確定判決廢棄。
    (二)右廢棄部分：
      (1)本院八十六年度北簡字第八三七六號判決不利於再審原告部分廢棄。
      (2)右廢棄部分，再審被告自民國（下同）八十六年五月三十一日起至八十八年
        五月三十一日止，共計二十七個月之每月末日，應再給付再審原告新台幣一
        萬三千八百元，自八十八年六月三十日應再給付再審原告新台幣二千三百四
        十元，及自前揭各日起至清償日止，按年利率百分之五計算之利息。
      (3)再審之訴及前審訴訟費用均由再審被告負擔。
  二、陳述：
      原確定判決理由略以：再審被告於系爭互助會發生倒會情事時已自中鼎公司離
      職，而再審原告所提出之八十六年四月二十三日自救會第三次會議記錄及同年
      五月七日之通知上所載內容，均未提及債權讓與乙事，又證人鄭美枝、邱喜久
      雖到庭證稱曾口頭告知再審被告債權讓與乙事，然鄭美枝、邱喜久並非再審原
      告之代理人，應認不發生債權讓與通知之效力等語。然：
      (一)再審原告於原訴訟程序八十八年八月三日上訴理由狀提出中鼎公司八十六年
        六月二日會議紀錄及簽到簿為證，主張在本次會議中就郭懋廉將債權讓與黃
        俊雄乙事及系爭互助會後續處理方案有所討論，而再審被告對於參加該次會
        議並亦不爭執，因而再審被告不可對債權讓與乙事諉為不知。
      (二)再審原告於同次上訴理由狀另提出八十六年四月二十三日中鼎公司以內部文
        書傳送方式將債權讓與通知書送達公司內所有參加系爭互助會之會員，則許
        秋蘭斯時應已收受債權讓與通知，因許秋蘭為再審被告之代理人，依法應認
        再審被告當日亦已受債權讓與之通知。又提出許秋蘭於八十六年七月二十二
        日所寄之存證信函，係以再審原告為正本收受人，郭懋廉為副本收受人，可
        見許秋蘭確實知悉再審原告受讓債權乙事。
      (三)綜上，因本件為不得上訴第三審法院之事件，而原確定判決對於前揭再審原
        告於第二審言詞辯論終結前所提足影響判決之重要證物，竟漏未斟酌，未於
        判決理由中交代其判斷結果，故認為符合民事訴訟法第四百九十七條之再審
        理由。
  三、證據：提出八十六年五月三十日開會通知書、八十六年六月二日會議記錄及簽
      到簿、八十六年四月二十三日通知書、八十六年七月二十二日存證信函影本各
      一份為證。
乙、再審被告方面：
  一、聲明：駁回再審原告之訴。
  二、陳述：
    (一)伊並未收到債權讓與通知書。
    (二)伊自七十八年離職後，僅請許秋蘭繳交會款，但並未授權許秋蘭。
    (三)伊自八十六年三月底以後即未參加任何會議，再審原告所提呈之會議記錄及簽
      到簿並非伊之簽名。
丙、本院依職權調閱本院八十八年度簡上字第三九一號全卷。
    理      由
壹、按不得上訴之判決，於宣示時確定，又再審之訴，應於三十日之不變期間內提起
    ，此期間，自判決確定時起算，但再審之理由知悉在後者，自知悉時起算，民事
    訴訟法第三百九十八條、第五百條第一項、第二項分別定有明文；經查本院八十
    八年度簡上字第三九一號判決於九十年五月十八日宣示，而再審原告係於九十年
    五月二十五日始收受該判決，此經本院依職權調閱八十八年度簡上字第三九一號
    民事簡易訴訟卷宗核對無訛，再審原告於九十年五月三十一日（此觀諸卷附民事
    再審狀上章印本院收文戳章自明）提起本件再審之訴，顯未逾前述法條所規定之
    提起再審之訴應於三十日不變期間內提起之規定，合先敘明。
貳、本件再審原告略以：(一)再審原告於八十八年八月五日原訴訟程序中，以聲請調查
    證據暨上訴理由狀提出八十六年六月二日在中鼎公司十四樓會議室召開之協調會
    會議記錄及簽到簿影本各一份，主張在該次會議中曾論及郭懋廉將債權讓與黃俊
    雄乙事及系爭互助會後續處理方案，而再審被告亦有出席該次會議，並且對於再
    審原告所提簽到簿上之簽名確認為其所簽無誤。顯然再審被告於八十六年六月二
    日即已受通知債權讓與，其以事後受讓之許秋蘭對郭懋廉之債權主張抵銷，不應
    准許。然原確定判決就前揭會議記錄及簽到簿等足以影響判決之重要證物，未予
    調查亦未就調查結果加以判斷，而有民事訴訟法第四百九十七條再審事由；(二)再
    審原告在同前揭書狀中又提出八十六年四月二十三日通知書影本一紙，主張郭懋
    廉將債權讓與黃俊雄乙事，業經中鼎公司以內部公文傳送之方式於八十六年四月
    二十三日通知所有參與郭懋廉互助會之會員。然原確定判決未就此證物予以調查
    說明，因認有同前之再審事由；(三)再審原告在同前揭書狀中另提出八十六年七月
    二十二日臺北安和郵局第三五二五號存證信函，主張此函係由許秋蘭發函，而正
    本收受人為再審原告、副本收受人為郭懋廉，可知許秋蘭對於郭懋廉將債權讓與
    再審原告乙事應為知情，而再審被告既就系爭互助會所有事宜委託許秋蘭為代理
    人，益可證再審被告在此之前已收到債權讓與之通知。然原確定判決未就此證物
    加以斟酌並說明理由，因認有同前之再審事由等語。
    再審被告則以：原確定判決認定無誤，伊並未收到債權讓與通知書，況伊自七十
    八年離職後，僅請許秋蘭繳交會款，但並未授權許秋蘭等語，資為抗辯。
參、按不得上訴第三審法院之事件，其經第二審確定之判決，如就足以影響於判決之
    重要證物，漏未斟酌者，得提起再審之訴，又再審之訴顯無再審理由者得不經言
    詞辯論，以判決駁回之，民事訴訟法第四百九十七條、第五百零二條第二項定有
    明文。所謂顯無再審理由，係指針對再審原告所主張之再審原因，無須另經調查
    辯論，即可判定其不足以動搖原確定判決所為判斷結果而言。故同一待證事項如
    在前訴訟程序中業已調查明確，並經受訴法院根據該項調查結果達成實體上之法
    律判斷，且就該待證事項亦無其他未經斟酌之證據方法，即不容當事人執是提起
    再審之訴，求依再審程序更為無益之調查。而所謂足以影響於判決之重要證物漏
    未斟酌，係指在前審已有該證物之存在未經發見或使用，如經斟酌可受較有利益
    之裁判者為限；漏未斟酌者，係指當事人於前訴訟程序中已提出而未經斟酌之證
    物，若原確定判決對於該項證物，認係不必要或有不足採信之情形，或該證物無
    關重要，縱經斟酌亦與確定判決無影響者，仍不得據為再審之理由。
肆、經查：
    一、原確定判決理由欄乙得心證之理由第四點第十六行記載：「經查本件訴外人
        郭懋廉將債權讓與訴外人黃俊雄之通知書，即讓與通知書，為『非對話』之
        性質，自以通知到達相對人時發生效力。查被上訴人於系爭互助會倒會情事
        發生時，已從中鼎公司離職，而上訴人提出之自救會代表八十六年四月二十
        三日第三次會議紀錄亦僅載明『讓渡協議書之目的，僅為預防萬一會首因故
        不能自行收取會款時，作為向已得標者收取會款之依據』等語，雖係表明訴
        外人黃俊雄與郭懋廉間為債權讓與法律行為所欲達成之目的，及同年五月七
        日之通知亦係載明『各會難以協調，建議由各會個別解決』等語義，均無涉
        及一字有將債權讓與通知被上訴人之記載」等語，則針對郭懋廉與黃俊雄間
        債權讓與之通知是否已合法送達再審被告之待證事實，原確定判決雖僅就八
        十六年四月二十三日自救會第三次會議紀錄、及同年五月七日通知函加以審
        酌，認為該等會議紀錄及通知函之內容皆未提及郭懋廉將債權讓與黃俊雄乙
        事，不能遽認再審被告已受債權讓與之通知，而未論及再審原告於八十八年
        八月五日原訴訟程序中即已提出之八十六年六月二日協調會會議紀錄及簽到
        簿、八十六年四月二十三日通知書及許秋蘭於八十六年七月二十二日所寄之
        台北安和郵局第三五二五號存證信函等證物。
    二、然本院審酌本件再審原告據以提起再審之訴之前揭證物，如八十六年六月二
        日協調會簽到簿內所載再審被告之簽名，業經再審被告否認為其所簽（見本
        院九十年十月二十九日準備程序筆錄第二頁），再審原告主張再審被告於原
        訴訟程序九十年二月二日言詞辯論時坦承簽到簿之簽名確為其所為無誤等語
        ，然經本院核閱原審卷宗後，再審被告對此事實並未自認，再審原告容有誤
        會；次查，於系爭互助會發生倒會情事時，再審被告已自中鼎公司離職，故
        再審原告所提之八十六年五月三十日開會通知既為中鼎公司內部文書，是否
        另行送達再審被告，使再審被告得知該次開會事宜，亦有疑問，此事本應由
        再審原告負舉證責任，惟未見再審原告於原訴訟程序中就此事實舉證證明；
        又縱認再審被告確曾參與該次協調會，然觀諸協調會會議紀錄內容，均無隻
        字提及郭懋廉將債權讓與黃俊雄乙事，而依其所載「七、協調之解決方法：
        按各會獨立、同名不相抵之原則處理，自六月起將由管理部華玉珍小姐代表
        各會債權人向已得標會友同仁收錢，所有會錢再做合理分配，每月之會錢收
        付情形將於每月初通告所有會友同仁，請各會友同仁惠予配合」等語，協調
        解決方法係推由華玉珍代表郭懋廉向各得標會員收取會款後，再作合理分配
        ，並未論及債權人已變更為黃俊雄或由黃俊雄負責後續處理之事宜，從而，
        僅憑該次會議紀錄內容，無法推論再審被告於八十六年六月二日已受債權讓
        與通知之待證事實，此由該書證本身觀察即為顯而易見之判斷。況且原確定
        判決既於判決理由欄第八點敘明：「本判決之基礎已臻明確，兩造之攻擊防
        禦方法及舉證，核與判決無影響，毋庸一一論列」等語，則可認原確定判決
        就前揭證物已加以審酌而認為於判決結果無影響；縱認原確定判決就前揭證
        物漏未審酌，因前揭證物內容與再審原告所主張者有所出入，依經驗法則及
        論理法則顯然無法推論待證事實，故前揭證物並非足以影響判決結果之重要
        證物，核與民事訴訟法第四百九十七條規定之再審事由不符，揆諸前揭說明
        ，本院認顯無再審之理由。
    三、再審原告又主張：中鼎公司於八十六年四月二十三日以內部公文傳送之方式
        送達債權讓與通知書予公司內所有參與系爭互助會之會員，況且依據許秋蘭
        於八十六年七月二十二日寄予郭懋廉及再審原告之存證信函，可知許秋蘭斯
        時已知悉郭懋廉為系爭互助會會首之債權已讓與予再審原告，而許秋蘭既為
        再審被告之代理人，則通知送達於許秋蘭之效力應及於再審被告，故債權讓
        與應於八十六年四月二十三日即已對再審被告發生效力等語。惟查：
        (一)參諸前述，若八十六年四月二十三日通知函確已將債權讓與之通知送達系
          爭互助會所有尚在中鼎公司任職之會員，何以於八十六年六月二日協調會
          會議中，全體與會債權人仍以郭懋廉為討論主題而完全未論及黃俊雄且更
          推派黃俊雄以外之人代為收取會款？顯與常情有違，是以該通知函之通知
          是否確實達到所有合會會員，尚有疑問。
        (二)再審原告雖進一步主張債權讓與之通知既已達到許秋蘭，又因許秋蘭為再
          審被告之代理人，應認為通知亦已達到再審被告等語，然此推論之前提需
          債權讓與通知已合法達到許秋蘭且許秋蘭為再審被告之代理人，方可成立
          。按縱有代理權，而與第三人為法律行為時，非以本人名義為之者，亦不
          成立代理，又雖與第三人為法律行為時，未明示其為代理人，而如相對人
          按其情形，應可推知係以本人名義為之者，固難謂不發生代理之效果，即
          所謂之「隱名代理」，惟如代理人當時係以自己之名義而為，即非以代理
          人之資格而為，已甚明顯者，仍不能認其為代理他人而為。然：
          (1)本件關於再審被告將系爭互助會所有相關事務授權許秋蘭為代理人代為
            處理乙事，為再審被告所否認，辯稱僅委託許秋蘭代為繳交會款等語（
            見本院九十年十月二十九日準備程序筆錄第二頁），而原確定判決理由
            欄第三點提及：「合會（即俗稱之互助會）原為無名契約，係指會首與
            會員間約定交付會款及標取合會金之契約，仍應受契約關係僅存在於當
            事人間為限之原則拘束。：：足證系爭互助會中以許秋蘭名義參加之二
            會，在會首郭懋廉起會時，係許秋蘭所參加，被上訴人復未能舉證證明
            郭懋廉於起會時即知悉係由被上訴人委託以許秋蘭名義參加二會，是被
            上訴人抗辯系爭互助會中以許秋蘭名義參加之二會為被上訴人所有云云
            ，即非可採」等語，是原確定判決認為再審被告雖辯稱許秋蘭代理其參
            與系爭互助會二會等語，然因合會契約係存在於會首與會員之間，而再
            審被告又無法證明起會當時，會首郭懋廉對於許秋蘭係以自己名義代理
            再審被告加入系爭互助會乙事知情或有可得推知之情形，則參諸前揭說
            明，許秋蘭與再審被告之間不成立代理關係。此外，再審原告方面亦無
            提出其他證據證明許秋蘭就其他關於系爭互助會事務處理為再審被告之
            代理人。原確定判決既認為許秋蘭與再審被告不成立代理關係，則關於
            債權讓與通知達到許秋蘭乙事，即無從推論債權讓與通知達到再審被告
            之待證事實。
          (2)至於許秋蘭於八十六年七月二十二日為何將存證信函同時寄予郭懋廉及
            再審原告，許秋蘭曾於原審審理中到庭結稱：「我之所以要寄給甲○○
            ，可能是當時甲○○和郭懋廉有做些開會的事」等語，而再審被告補稱
            ：「是我要求證人許寄存證信函給甲○○和郭懋廉，我是從我一個同學
            口中得知會款是由甲○○處理，證人對這些事並不清楚」等語（見原審
            卷八十八年九月九日準備程序筆錄），是再審原告主張許秋蘭將存證信
            函寄給伊表示許秋蘭係因知悉伊已受讓郭懋廉之會款債權等語，論理上
            過於薄弱，難以採為判決之基礎至為明顯。
          (3)從而，再審原告主張原審漏未審酌之中鼎公司八十六年四月二十三日通
            知函及許秋蘭於八十六年七月二十二日寄予郭懋廉及再審原告之存證信
            函等證物，就本件爭點而言實無審酌之必要，應認該等證物對於原確定
            判決係不必要或無關重要，縱經斟酌亦與原確定判決無影響，再審原告
            仍無可能受較有利益之裁判，故與民事訴訟法第四百九十七條所規定之
            再審理由不相符合。
伍、綜上所述，再審原告以原確定判決有民事訴訟法第四百九十七條所規定就足影響
    判決之重要證物漏未斟酌，以為提起本件再審之訴，顯無再審理由，爰不經言詞
    辯論，判決駁回其再審之訴。又本件雖曾經本院指定期日行準備程序，惟參諸最
    高法院四十四年台上字第五六六號判例意旨，仍得以判決認再審原告之訴為顯無
    理由予以駁回，附此敘明。
陸、據上論結，本件再審原告之訴為顯無理由，依民事訴訟法第五百零二條第二項、
    第七十八條，判決如主文。
中　　　華　　　民　　　國　　九十一　　年　　　九　　　月　　　十七  　日
　　　　　　　　　　　　　　　　　　民事第四庭審判長法　官　　林勤綱
　　　　　　　　　　　　　　　　　 　　　　　　　　 法　官　　周玫芳
                                                    法  官    陳博文
右為正本係照原本作成
本判決不得上訴
中　　　華　　　民　　　國　　九十一　　年　　　九　　　月　　　十七  　日
                                                    書記官    蔡嘉萍
